【裁判字號】    99,訴,734
【裁判日期】    990902
【裁判案由】    業務過失致死
【裁判全文】
臺灣彰化地方法院刑事判決               99年度訴字第734號
公  訴  人  臺灣彰化地方法院檢察署檢察官
被      告  宸富精機有限公司
兼  上一人
代  表  人  甲○○
上  一  人
選任辯護人  杜逸新律師
上列被告因業務過失致死等案件，經檢察官提起公訴（99年度調
偵字第404 號、99年度偵字第5386號），本院依簡式審判程序判
決如下：
    主  文
甲○○從事業務之人，因業務上之過失致人於死，處有期徒刑柒
月。
宸富精機有限公司違反雇主對於防止電能引起之危害，應有符合
標準之必要安全設備之規定，致發生死亡之職業災害，科罰金新
臺幣捌萬元。
    事  實
一、甲○○係原址設在彰化縣彰化市○○路○ 段600 巷218 之20
    號（現變更所在地為彰化縣花壇鄉○○村○○街282 巷1 號
    ）宸富精機有限公司（下稱宸富公司）之經理，為該公司之
    實際負責人（原代表人為白珮蓉，現已變更登記為甲○○）
    ，係從事業務之人，亦為勞工安全衛生法第2 條所稱之雇主
    ，該公司係以鋼材、銅材、鋁材之加工、表面處理、五金及
    精密儀器之零售、批發等為其營業項目，屬勞工安全衛生法
    第4 條第1 項所規範之製造業，沈信杰係受雇於宸富公司之
    員工，於該公司位於彰化縣彰化市○○路○ 段600 巷218 之
    20號之工廠從事加工工作；甲○○則負責宸富公司之事業經
    營，並在上開工廠負責工作場所及現場作業情形之管理，對
    現場有指揮、監督之責。甲○○原應注意遵守勞工安全衛生
    法第5 條第1 項第3 款、第23條第1 項、第25條第1 項、勞
    工安全衛生設施規則第239 條、第243 條第1 項、勞工安全
    衛生教育訓練規則第16條第1 項前段等規定，對防止電能引
    起之危害，應有符合標準之必要安全衛生設備；對於電氣設
    備裝置、線路，應依電業法規及勞工安全衛生相關法規之規
    定施工，所使用電氣器材及電線等，應符合國家標準規格；
    雇主對於使用對地電壓在150 伏特以上移動式或攜帶式電動
    機具，或於含水或被其他導電度高之液體濕潤之潮濕場所、
    金屬板上或鋼架上等導電性良好場所使用移動式或攜帶式電
    動機具，為防止因漏電而生感電危害，應於各該電動機具之
    連接電路上設置適合其規格，具有高敏感度、高速型，能確
    實動作之防止感電用漏電斷路器；並應對勞工施以從事工作
    所必要之安全衛生教育、訓練，及且應訂定適合其需要之安
    全衛生工作守則。詎甲○○並無不能注意之情事，竟疏未注
    意，未就其工廠內使用220 伏特電壓之型號HIM-640B線切割
    機所使用之泵浦之電氣設備接地線實施接地，亦未裝置漏電
    斷路器，復未就勞工使用上開電氣設備為安全衛生教育、訓
    練及訂定安全衛生工作守則，嗣於民國98年9 月21日下午1
    時57分許，沈信杰在上址工廠內使用上開線切割機作業時，
    因切削油水溶液回流管堵塞，水溶液溢出，致地面潮濕、泵
    浦受潮，泵浦因而漏電，致沈信杰於整理切削油水溶液回流
    管時感電受傷，經送醫急救，仍於同年月30日因長期臥床併
    發症引起多重器官衰竭而死亡。
二、案經沈信杰之父乙○○訴由臺灣彰化地方法院檢察署檢察官
    偵查起訴。
    理  由
一、被告宸富公司、甲○○所涉均為死刑、無期徒刑、最輕本刑
    為3 年以上有期徒刑或高等法院管轄第一審案件以外之罪，
    被告宸富公司之代表人兼被告甲○○於本院行準備程序時就
    被訴事實為有罪之陳述，本院合議庭依刑事訴訟法第273 條
    之1 第1 項規定，裁定改由受命法官獨任行簡式審判程序，
    先予敘明。
二、上揭犯罪事實，業據被告甲○○於警詢、偵訊及本院審理時
    坦承不諱（見相驗卷第12、69頁、本院卷第26、108 頁），
    核與證人即告訴人乙○○、證人白珮蓉、謝嘉晉於警詢之證
    述、證人丙○○於警詢及本院審理時之證述、鑑定人即行政
    院勞工委員會中區勞動檢查所檢查員丁○○於本院審理時所
    為之鑑定相符（見相驗卷第5 至18頁、本院卷第99、103 頁
    ），並有行政院勞工委員會中區勞動檢查所98年11月16日勞
    中檢製字第0985013971號函所附職業災害檢查報告書1 份、
    財團法人彰化基督教醫院非病死者司法相驗病歷摘要1 紙、
    臺灣彰化地方法院檢察署相驗屍體證明書1 紙、檢驗報告書
    1 份、照片20張、監視器翻拍畫面2 張、全壹企業社維修服
    務單1 紙、公司基本資料查詢結果1 紙、被告宸富精機有限
    公司案卷影本1 份在卷可稽（相驗卷第19至22、24、30至64
    頁、本院卷第13、57至94頁），足認被告甲○○之自白與事
    實相符。
三、按勞工安全衛生法第31條第1 項之罪，係規範企業主對物之
    設備管理疏失，或對從業人員之指揮、監督、教育有不當及
    疏失，導致發生死亡災害之監督疏失責任；而刑法第276 條
    第2 項之業務上過失致人於死罪，乃以行為人對被害人之死
    亡有直接防護避免之義務，能注意而疏於注意致發生死亡之
    過失責任，二者之構成要件及規範目的各不相同。雇主倘在
    現場參與指揮作業，同時有管理或監督之疏失，致發生被害
    人死亡等災害之結果，則有刑法第276 條第2 項及勞工安全
    衛生法第31條第1 項之適用。爰就被告甲○○之過失情節詳
    述如下：
  (一)按雇主對防止電、熱及其他之能引起之危害應有符合標準之
    必要安全衛生設備；雇主對於電氣設備裝置、線路，應依電
    業法規及勞工安全衛生相關法規之規定施工，所使用電氣器
    材及電線等，並應符合國家標準規格；雇主對於使用對地電
    壓在150 伏特以上移動式或攜帶式電動機具，或於含水或被
    其他導電度高之液體濕潤之潮濕場所、金屬板上或鋼架上等
    導電性良好場所使用移動式或攜帶式電動機具，為防止因漏
    電而生感電危害，應於各該電動機具之連接電路上設置適合
    其規格，具有高敏感度、高速型，能確實動作之防止感電用
    漏電斷路器，勞工安全衛生法第5 條第1 項第3 款、勞工安
    全衛生設施規則第239 條、第243 條第1 項規定甚明；且依
    勞工安全衛生組織管理及自動檢查辦法第31條第2 款規定，
    雇主對於低壓電器設備之用電設備絕緣情形、接地電阻及其
    他安全設備狀況，應每年定期實施檢查1 次，足徵雇主對於
    低壓電器設備應設置接地線實施接地，並應設置防止感電用
    之漏電斷路器，且應定期檢查安全設備狀況。查上開型號HI
    M-640B線切割機係使用220 伏特之電壓，本案中漏電之泵浦
    未設置接地線，亦未安裝漏電斷路器等節，業經被告自承在
    卷（本院卷第109 頁），並經鑑定人丁○○鑑定屬實（本院
    卷第100 頁）。又該切割機於切割作業過程中，因使用切削
    油水溶液，會造成作業環境潮濕，亦據證人丙○○證述在卷
    （本院卷第105 頁），而作業環境中如有溼氣，即可能增加
    導電度，而增加作業環境之危險，此為眾所皆知之理，雇主
    即須就此種作業環境為環境之改善並加強安全防護。再者，
    經檢視該線切割機所使用之置於切削油水溶液上方之泵浦，
    其接線螺絲突出甚長，並在接線盒蓋與接線螺絲接近處發現
    有疑似漏電電灼之痕跡，有上開檢查報告書1 份可稽，足認
    該泵浦接線盒內較一般長度突出之接線螺絲，因螺絲接近接
    線盒蓋，亦增加作業過程感電之危險性。綜上各節，上開線
    切割機屬於低壓電器設備，其設置方式及安全設備應符合上
    開各項規定，加以本案工廠作業環境、上開機臺泵浦接線螺
    絲之長度等節，均已增加勞工感電之危險性，被告甲○○自
    須設置足以有效防止感電之設備，即接地線及漏電斷路器，
    被告甲○○對此應能注意，竟疏未善盡注意義務，其設備管
    理自有疏失，被害人亦因水溶液溢流及上開泵浦漏電而感電
    死亡，是被告甲○○對被害人之死亡亦未盡直接防護避免之
    義務，自難辭過失之責。
  (二)又按雇主對勞工應施以從事工作及預防災變所必要之安全衛
    生教育、訓練；並應依本法及有關規定會同勞工代表訂定適
    合其需要之安全衛生工作守則，報經檢查機構備查後，公告
    實施，勞工安全衛生法第23條第1 項、第25條第1 項、勞工
    安全衛生教育訓練規則第16條第1 項前段亦有明文。經查，
    被告甲○○並未就上開工廠之作業訂定安全衛生守則，亦未
    實施勞工安全教育訓練，而被害人沈信杰操作機器之作業流
    程均係被告甲○○所教授等情，業據被告甲○○自承在卷（
    本院卷第108 至109 頁）；再者，使用上開線切割機進行切
    割作業之過程中，應否即時清理碎屑，法無明文，須由事業
    單位以內部規範訂定安全作業程序，宸富公司對此並未訂有
    安全衛生工作守則，亦經鑑定人丁○○陳明在卷（本院卷第
    101 頁）。從而，被告甲○○未對被害人沈信杰施以必要之
    教育、訓練，且未訂定關於工作程序、使用設備及器具應遵
    循之標準流程等項目之工作守則，自屬注意、監督義務之疏
    懈，並因而致被害人對於使用上開線切割機過程潛藏之危險
    缺乏認識及警覺性，又無標準作業程序可資遵循，而發生本
    案死亡之職業災害，被告甲○○自應就此負過失之責，本案
    經行政院勞工委員會中區勞動檢查所檢查，亦同此認定，有
    上開檢查報告書1 份在卷可參。且被告甲○○身為雇主，負
    有形塑安全工作環境之責任，勞工使用電氣設備過程中，因
    操作機械而可能發生感電之危險，須由雇主透過訂定安全作
    業程序、工作守則，並對勞工施以教育，妥為指導，使勞工
    知悉安全之作業方式，了解如何防免感電危險，從而達成安
    全作業之目標，被告甲○○對此疏為注意、監督，即有過失
    ，自不能將被害人無從遵循安全作業程序之情狀，反諉為被
    害人操作機械之過失，附此說明。
  (三)綜上各節，被告甲○○對其工廠內電器設備之設備管理、對
    從業人員即被害人之指揮、監督、教育有疏失，且未盡對被
    害人之死亡直接防護避免之義務，客觀上並無不能注意之情
    形，其對於被害人之死亡自有過失。從而，本案事證明確，
    被告甲○○、宸富公司犯行均堪認定，應依法論科。
四、按勞工安全衛生法第31條第1 項規定處罰雇主，依同法第2
    條第2 項係指事業主或事業之經營負責人（最高法院94年度
    臺上字第563 號判決意旨可資參照）。查被告甲○○係被告
    宸富公司之實際負責人，負責該公司之事業經營，揆諸上揭
    規定，自係勞工安全衛生法第31條第1 項之處罰對象。核被
    告甲○○所為，係違反勞工安全衛生法第5 條第1 項第3 款
    規定，致發生死亡災害，而犯同法第31條第1 項之罪，及犯
    刑法第276 條第2 項業務過失致死罪；被告宸富公司係犯勞
    工安全衛生法第31條第1 項之罪，除處罰其負責人即被告甲
    ○○外，對法人宸富公司亦應依同條第2 項科以同條第1 項
    之罰金。被告甲○○一過失行為，致被害人死亡，且違背勞
    工安全法規，而觸犯前述2 罪，為想像競合犯，應依刑法第
    55條規定，從一重之業務過失致死罪處斷。爰審酌被告宸富
    公司及被告甲○○身為雇主，被告甲○○並為被告宸富公司
    之實際負責人及現場負責人，未能善盡業務上之注意義務，
    設置電氣設備後，竟未注意依循相關勞工法規要求提供安全
    作業環境，給予勞工必要之教育訓練，及訂定相關安全守則
    ，因其輕忽勞工安全，致發生被害人死亡之職業災害，使被
    害人家屬承受喪失親人之苦痛，復未能與被害人家屬達成和
    解或賠償損害，所為自應受有相當程度之刑事非難，惟被告
    甲○○並無前科，素行尚稱良好，暨審酌被告甲○○之過失
    程度、智識程度、及被告宸富公司之資力等一切情狀，就被
    告甲○○量處如主文所示之刑，並就被告宸富公司科處如主
    文所示之罰金刑，以資懲儆。
據上論斷，應依刑事訴訟法第273 條之1 第1 項、第299 條第1
項前段，勞工安全衛生法第31條第1 項、第2 項，刑法第11條前
段、第276 條第2 項、第55條，刑法施行法第1 之1 條第1 項、
第2 項前段，判決如主文。
本案經檢察官鄭智文到庭執行職務。
中    華    民    國    99    年    9     月    2     日
                  刑事第一庭  法  官  楊舒嵐
以上正本證明與原本無異。
如不服本判決應於收受判決後10日內向本院提出上訴書狀，並應
敘述具體理由；其未敘述上訴理由者，應於上訴期間屆滿後20日
內向本院補提理由書(均須按他造當事人之人數附繕本)「切勿逕
送上級法院」。
告訴人或被害人對於判決如有不服具備理由請求檢察官上訴者，
其上訴期間之計算係以檢察官收受判決正本之日期為準。
中    華    民    國    99    年    9     月    2     日
                              書記官  陳如玲
附錄論罪科刑法條：
刑法第276條
因過失致人於死者，處2 年以下有期徒刑、拘役或2000元以下罰
金。
從事業務之人，因業務上之過失犯前項之罪者，處5 年以下有期
徒刑或拘役，得併科3000元以下罰金。
勞工安全衛生法第31條
違反第5 條第1 項或第8 條第1 項之規定，致發生第28條第2 項
第1 款之職業災害者，處3 年以下有期徒刑、拘役或科或併科新
臺幣15萬元以下罰金。
法人犯前項之罪者，除處罰其負責人外，對該法人亦科以前項之
罰金。

司法院資訊處製作；財團法人民間司法改革基金會備份。
